臺灣高等法院臺南分院民事判決
111年度上字第30號
上  訴  人  蔡忠興  
訴訟代理人  吳聰億律師
被 上訴 人  蔡再興  


            王金樹  

            王秀蓮  

            王陳素美
            王清思  
            郭淳頤律師（即王俊麒之承受訴訟人）

            王文新  
上列當事人間請求分割共有物事件，上訴人對於民國110年11月1
9日臺灣雲林地方法院110年度訴字第432號第一審判決提起上訴
，本院判決如下：
    主      文
原判決廢棄，發回臺灣雲林地方法院。
    事實及理由
一、按當事人死亡者，訴訟程序在有繼承人、遺產管理人或其他
    依法令應續行訴訟之人承受其訴訟以前當然停止。又第168
    條至第172條及前條所定之承受訴訟人，於得為承受時，應
    即為承受之聲明。他造當事人，亦得聲明承受訴訟。民事訴
    訟法第168條、第175條分別定有明文。查坐落雲林縣○○鄉○○
    段000地號土地（下稱系爭000地號土地）之共有人王俊麒，
    於民國110年7月1日原審訴訟進行中死亡，其繼承人王敬雲
    、王清思，及次順序之繼承人王許金蓮已於110年9月17日向
    臺灣桃園地方法院（下稱桃園地院）聲明拋棄繼承，經桃園
    地院110年度司繼字第2462號准予備查在案，嗣並經桃園地
    院111年度司繼字第126號裁定選任郭淳頤律師為王俊麒之遺
    產管理人確定在案等情，業經本院調閱前開拋棄繼承案卷電
    子檔核閱綦詳，並有上訴人蔡忠興所提民事裁定影本（本院
    卷第101-103頁）及郭淳頤律師所提裁定確定證明書影本（
    本院卷第149頁）在卷可稽，王俊麒之遺產管理人郭淳頤律
    師亦於111年5月4日具狀聲明承受訴訟（本院卷第147頁），
    依法即應由郭淳頤律師續行王俊麒之本件訴訟。
二、次按第一審之訴訟程序有重大之瑕疵者，第二審法院得廢棄
    原判決，而將該事件發回原法院，但以因維持審級制度認為
    必要時為限。前項情形，應予當事人陳述意見之機會，如兩
    造同意願由第二審法院就該事件為裁判者，應自為判決。民
    事訴訟法第451條第1項、第2項定有明文。又前開民事訴訟
    法第451條第1項之判決，得不經言詞辯論為之，民事訴訟法
    第453條亦有明文。所謂訴訟程序有重大之瑕疵者，係指第
    一審違背訴訟程序之規定，其違背與判決內容有因果關係，
    或因訴訟程序違背規定，不適於為第二審辯論及判決之基礎
    者而言（最高法院95年度台上字第1404號判決參照）。再按
　　分割共有物之訴為固有必要共同訴訟，訴訟標的對於共同訴
    訟之各人必須合一確定，依民事訴訟法第56條第1項第3款規
    定，共同訴訟人中之一人生有訴訟當然停止或裁定停止之原
    因者，其當然停止或裁定停止之效力及於全體。又訴訟程序
    當然停止間，法院及當事人不得為關於本案之訴訟行為，民
    事訴訟法第188條第1項前段定有明文。故於訴訟進行中當事
    人死亡，在其法定繼承人全體依法承受訴訟以前，法院不得
    逕行裁判（最高法院82年度台上第2725號判決參照）。查：
　㈠系爭152地號土地共有人王俊麒於原審訴訟進行中死亡，雖經
    上訴人於110年8月10日具狀聲明由其繼承人王敬雲、王清思
    承受訴訟（原審卷第179頁），並追加請求王敬雲、王清思
    應就系爭152地號土地王俊麒之應有部分辦理繼承登記（原
    審卷第185頁）， 惟王俊麒之繼承人王敬雲、王清思嗣後既
    已於110年9月17日合法拋棄繼承（如前述），並溯及於繼
    承開始時發生效力，其等即已非王俊麒之繼承人，原審就王
    俊麒之部分，逕以無繼承權之王敬雲、王清思為承受訴訟人
    ，並對之為實體上之判決，顯係對不適格之當事人為准予辦
    理繼承登記及分割共有物之判決，其訴訟程序即有重大瑕疵
    。
　㈡原判決訴訟程序既有上開重大瑕疪，經本院詢問兩造，僅上
    訴人、被上訴人蔡再興、王清思、郭淳頤律師表示同意由本
    院為實體裁判，其餘則未具狀表示同意，故為維持當事人審
    級制度之利益，自有將本事件全部發回原法院更為裁判之必
    要。上訴意旨雖未指摘及此，然原判決既有上開重大之瑕疵
    ，自屬無可維持，仍應予廢棄，爰不經言詞辯論，逕將原判
    決全部廢棄，發回原法院另為適當之處理。又王俊麒之遺產
    管理人郭淳頤律師雖於111年5月4日具狀聲明承受訴訟（本
    院卷第147頁），惟王俊麒既係於原審訴訟中死亡，依法應
    由原法院裁定之，附此敘明。
三、據上論結，本件上訴為有理由，依民事訴訟法第451條第1項
    、第453條，判決如主文。
中　　華　　民　　國　　111 　年　　5 　　月　　10　　日
                  民事第二庭    審判長法  官  吳上康

                                      法  官  李素靖

                                      法  官  林育幟
上為正本係照原本作成。
如不服本判決，應於收受送達後20日內向本院提出上訴書狀，其未表明上訴理由者，應於提出上訴後20日內向本院補提出理由書狀（均須按他造當事人之人數附繕本）上訴時應提出委任律師或具有律師資格之人之委任狀；委任有律師資格者，另應附具律師資格證書及釋明委任人與受任人有民事訴訟法第466條之1第1項但書或第2項（詳附註）所定關係之釋明文書影本。如委任律師提起上訴者，應一併繳納上訴審裁判費。　　　　　　　　　　
中　　華　　民　　國　　111 　年　　5 　　月　　10　　日

                                      書記官  羅珮寧

【附註】
民事訴訟法第466條之1：
⑴對於第二審判決上訴，上訴人應委任律師為訴訟代理人。但上
  訴人或其法定代理人具有律師資格者，不在此限。
⑵上訴人之配偶、三親等內之血親、二親等內之姻親，或上訴人
  為法人、中央或地方機關時，其所屬專任人員具有律師資格並
  經法院認為適當者，亦得為第三審訴訟代理人。
民事訴訟法第466條之2第1項：
  上訴人無資力委任訴訟代理人者，得依訴訟救助之規定，聲請
第三審法院為之選任律師為其訴訟代理人。